【裁判字號】    91,訴更一,11
【裁判日期】    901008
【裁判案由】    遺產稅
【裁判全文】
臺中高等行政法院判決                            九十一年度訴更一字第十一號
                              .
    原      告  甲○○
                乙○○○
                丙○○
                丁○○
    右四人共同
    訴訟代理人  劉瑩玲律師
    被      告  財政部台灣省中區國稅局
    代  表  人  戊○○
    訴訟代理人  己○○
右當事人間因遺產稅事件，原告等人不服財政部中華民國八十九年六月二十七日台財
訴第000000000號訴願決定，提起行政訴訟，經最高行政法院發回更審，本
院判決如左：
    主  文
原告之訴駁回。
訴訟費用由原告負擔。
    事  實
一、事實概要：
    原告之被繼承人林有容於民國（下同）八十四年九月十八日死亡，原告等四人於
    八十五年五月二十三日辦理遺產稅申報，經被告核定遺產總額為新台幣（下同）
    三千一百三十四萬八千六百七十二元，原告於八十六年六月十日完納稅捐。嗣原
    告於八十八年二月二十三日向被告申請退還溢繳之遺產稅計一百三十一萬一千五
    百七十八元，遭被告以原告等逾期申請復查，程序不合為由，復查決定不予受理
    。原告不服，提起訴願，經財政部八十八年十二月十五日台財訴第000000
    000號訴願決定，以被告未探究原告等人係依稅捐稽徵法第二十八條申請退稅
    ，抑或依同法第三十五條申請復查，遽而認定為復查之申請，從程序上予以駁回
    ，核欠妥適為由，將原處分撤銷，囑由被告另為處分。被告所屬東山稽徵所依撤
    銷意旨探究原告之真意後，仍以八十九年一月十七日中區國稅東山審字第八九０
    ０００三一二號函否准所請。原告不服，提起訴願，遭決定駁回，經向本院提起
    行政訴訟，亦遭本院裁定駁回。再經原告提起抗告，遂由最高行政法院將原裁定
    廢棄，發回本院審理。
二、兩造聲明：
    (一)原告聲明求為判決：
      1.訴願決定及原處分均撤銷。
      2.被告應給付原告四人共一百三十一萬一千五百七十八元及自八十八年二月二
        十五日起至給付日止按年息百分之五計算之利息。
      3.訴訟費用由被告負擔。
    (二)被告聲明求為判決：原告之訴駁回。
三、兩造陳述：
    (一)原告主張：
      1.原告之被繼承人林有容突然於八十四年九月十八日過世，原告為料理其後事
        ，不遑整理其遺產資料，嗣被告於八十六年三月間函知原告有關林有容之遺
        產明細及核定之遺產稅額為三百六十七萬三千八百六十七元後，原告不疑有
        它，乃於八十六年六月十日如數完納遺產稅。嗣因整理林有容之相關遺物及
        財產資料，發現林有容之遺產明細中，有關坐落台中縣豐原市○○段四五之
        一二、三四四之一一地號土地及其上門牌號碼台中縣豐原市○○路六二四號
        房屋（下稱系爭不動產）原為訴外人林攸香所有，並設定抵押權提供為向泛
        亞商業銀行（下稱泛亞銀行）抵押借款一千八百萬元之擔保。因林攸香積欠
        林有容約三百五十萬元之借款未還，而林攸香別無其它財產可資清償，雙方
        認為系爭不動產扣除抵押貸款後約有相當於三百五十萬元之殘值，乃約定以
        系爭不動產作價抵償林攸香對林有容之借款，並分別於八十三年八月二十七
        日及八十四年一月九日以買賣為原因將系爭不動產過戶給林有容，系爭不動
        產過戶時其上仍存續有林攸香向泛亞銀行借款之抵押權。茲因林有容死亡時
        ，系爭不動產上存有之前開抵押債務早屆清償期，該項抵押債務金額（約一
        千八百萬元）於林有容死亡前早已確定。且系爭不動產其後經抵押權人泛亞
        銀行聲請拍賣，於八十七年九月十日拍定，拍定價格為一千六百萬元，根本
        不敷清償抵押借款本金。故系爭不動產拍定價款扣除抵押權人依法得優先取
        償之抵押借款本金一千八百萬元及利息後，已無任何殘值存在。準此，被告
        當初核定系爭不動產遺產之金額時，未依法扣除該不動產上所存在之負擔，
        以致原告溢繳稅額，顯有違誤。
      2.按「納稅義務人對於因適用法令錯誤或計算錯誤溢繳之稅款，得自繳納之日
        起五年內提出具體證明，申請退還」稅捐稽徵法第二十八條定有明文。又所
        謂適用法規顯有錯誤，依大法官會議釋字第一七七號解釋意旨，係指「確定
        判決消極的不適用法規，顯然影響裁判者，自屬民事訴訟法第四百九十六條
        第一項第一款所定適用法規顯有錯誤之範圍，應許當事人對之提起再審之訴
        ，以貫徹憲法保障人民權益之本旨。最高法院六十年度台再字第一七０號判
        例與上述見解未洽部份，應不予援用。惟確定判決消極的不適用法規，對於
        裁判顯無影響者，不得據為再審理由：：：」，合先陳明。
      3.被繼承人林有容取得系爭不動產所有權之前，該筆不動產上已存有泛亞銀行
        設定之第一順位抵押權，該抵押權登記之日期為八十三年七月十四日、本金
        最高限額抵押債權額為二千一百六十萬元、借款人為林攸香、債權人為泛亞
        銀行，依法該抵押權人就擔保之借款債權得就該不動產取償，且泛亞銀行亦
        早於林有容死亡前之八十三年十二月間，即以林攸香向該行借款一千八百萬
        元、自八十三年八月十六日起即未清償利息及本金等為由，向法院聲請拍賣
        系爭不動產，獲台中地方法院以八十三年度拍字第二四○五號裁定准予拍賣
        系爭不動產在案，是該抵押債務於林有容死亡前即已到期並確定。
      4.雖被告以該抵押借款人為林攸香，並非被繼承人林有容，又系爭不動產於林
        有容取得時雖已設定抵押權，然於林有容死亡時，抵押權人泛亞銀行尚未以
        林攸香債務不履行為由，聲請查封拍賣該抵押物，直至八十六年九月二十六
        日始查封系爭不動產，故難認該抵押債務為林有容之生前債務等情云云。惟
        如前所述，該筆不動產所擔保之借款，因借款人林攸香自八十三年八月十六
        日起即未依約支付利息，依林攸香與泛亞銀行簽署之借據、抵押權設定契約
        書、其他特約事項等規定，全部借款視為到期，按諸民法第八百七十三條之
        規定，泛亞銀行得隨時拍賣系爭之不動產取償。事實上，泛亞銀行早於八十
        三年十二月間即向台中地方法院取得准予拍賣系爭不動產之裁定，雖該行於
        八十四年間執行查封後又撤回，然於八十六年第二次聲請執行之金額，本金
        仍為一千八百萬元、利息自八十三年九月十五日起算並未變更，是該項抵押
        債務金額於林有容死亡前早已確定。抑有進者，系爭不動產經抵押權人泛亞
        銀行聲請拍賣，於八十七年九月十日拍定，拍定價格為一千六百萬元，根本
        不敷清償借款本金。茲系爭不動產拍定價款扣除抵押權人依法得優先取償之
        抵押借款本金一千八百萬元及利息（合計達二千五百九十五萬四千七百十八
        元）後，已無任何殘值存在。是被告當初核定系爭遺產之金額時，未依法扣
        除該不動產上所存在之負擔，即顯有司法院釋字第一七七號解釋文所指消極
        的不適用法規，且顯然影響遺產稅之核定，自屬民事訴訟法第四百九十六項
        第一項第一款及稅捐稽徵法第二十八條所定適用法規顯有錯誤之情。
      5.退一步言之，前揭泛亞銀行抵押權所擔保之借款債務之借款人雖為林攸香而
        非林有容，形式上觀察似不得認作為林有容生前之未償債務，惟系爭不動產
        之遺產上存有抵押權設定，且擔保之債務於林有容生前即已屆清償期而未獲
        清償，加之泛亞銀行於八十三年間即已取得拍賣系爭抵押物之裁定，隨時均
        可拍賣系爭抵押物受償，是系爭之遺產自繼承發生時，即存有被拍賣取償之
        「負擔」，故核定系爭遺產之價值時，應減除該項負擔始為合理，此有財政
        部七十五年七月二十四日台財稅字第七五五七四六八號函釋略以：被繼承人
        生前將土地供他人設定抵押借款，經法院查封拍賣，惟至死亡後始經拍定辦
        妥產權登記者，該土地應併入遺產總額課稅後，再以被繼承人死亡前未償債
        務扣除：：：可稽。再參酌財政部另以七十七年四月十二日台財稅第七七０
        ０八二四六三號函，對於遺產土地如被違建物占用者，准依設定地上權之方
        式估價減除後核課遺產稅之見解。本件系爭不動產上所負擔之抵押債務於繼
        承發生時既已確定且抵押權人並得隨時拍賣該不動產取償，此情形較之土地
        上設定地上權等用益物權足以減損土地價值之情形為嚴重，依舉輕以明重之
        法理，本件自應依前揭七十五年七月二十四日台財稅字第七五五七四六八號
        函釋意旨所示估定遺產價值，即將系爭土地併入遺產總額課稅後，再以林有
        容死亡前系爭不動產上之未償債務扣除，或將系爭土地價值扣除抵押權負擔
        之債務後以核定其殘存價值，始為合理。
      6.據上所述，本件系爭不動產之遺產於林有容取得時（前），既已設定有抵押
        權，且抵押債務人林攸香確實自八十三年十月十六日起向抵押權人泛亞銀行
        借貸一千八百萬元，且於借款後從未清償任何本金及利息，復有借據、抵押
        權設定契約書、他項權利證書、及法院強制執行分配表等可按。故該不動產
        上之債務確實存在，基於抵押權之追及效力，林有容於取得系爭不動產時，
        該不動產自須承擔此項債務，故計算林有容所遺系爭不動產之價額自應扣除
        其上之負擔而以殘值認列始為合法，換言之，被告核定之系爭不動產價額為
        四百二十萬三千五百元，尚應扣除林有容死亡前該不動產所存在之負擔即債
        務二千五百九十五萬四千七百十八元，從而林有容死亡時該不動產之價值，
        應係為零，被告核定系爭不動產價值為四百二十萬三千五百元，實係有誤。
        準此，本件林有容之應課稅遺產淨額應為一千三百九十二萬零三百四十元，
        應納稅額應係二百三十六萬二千二百八十九元，原告前繳交之稅額為三百六
        十七萬三千八百六十七元，溢繳一百三十一萬一千五百七十八元，依法應予
        退回。
    (二)被告答辯：
      1.被繼承人林有容生前分別於八十三年八月二十七日及八十四年一月九日向林
        攸香君承買坐落台中縣豐原市○○段四五之一二、三四四之一一地號土地及
        其上門牌號碼為台中縣豐原市○○路六二四號房屋後，仍以系爭房地供林攸
        香向泛亞銀行抵押借款，依檢附之借據及抵押權設定契約書查核結果，其借
        款人為林攸香君，並非被繼承人，且系爭房地於被繼承人取得時，雖已設定
        抵押權，然被繼承人死亡時（即八十四年九月十八日）泛亞銀行尚未以林攸
        香債務不履行為由，申請拍賣抵押物，直至八十六年九月二十六日始查封拍
        賣，自難認定該抵押債務為被繼承人生前之債務。
      2.再者，縱如原告所言，被告應扣除林有容死亡前該不動產所存在之負擔計二
        千五百九十五萬四千七百十八元（即法院分配予泛亞銀行之金額），惟該不
        動產經拍賣求償後，抵押人即取得同額之債權，應同時將該債權併入遺產總
        額課稅，則遺產稅額並不受影響，原告主張退還溢繳之稅款，顯無可採。
    理  由
一、按「納稅義務人對於因適用法令錯誤或計算錯誤溢繳之稅款，得自繳納之日起五
    年內提出具體證明，申請退還；逾期未申請者，不得再行申請。」固為稅捐稽徵
    法第二十八條所明定。惟所謂適用法規顯有錯誤者，不包括漏未斟酌證據及認定
    事實錯誤之情形在內，最高法院六十三年台上字第八八○號著有判例。
二、本件原告之被繼承人林有容於八十四年九月十八日死亡，原告於八十五年五月二
    十三日辦理遺產稅申報，案經被告審理後核定遺產總額三千一百三十四萬八千六
    百七十二元，原告於八十六年六月十日完納稅捐，嗣於八十八年二月二十三日以
    被繼承人生前向案外人林攸香承買坐落台中縣豐原市○○段四五之一二、三四四
    之一地號土地及其上房屋後，仍供林攸香向泛亞銀行借款之用，該抵押債務，應
    自遺產總額中扣除為由，申請退還溢繳之遺產稅一百三十一萬一千五百七十八元
    ，遭被告以逾期申請復查予以程序駁回。原告不服，訴經財政部將原處分撤銷，
    囑由被告另為處分。嗣經被告為實體認定，惟仍否准原告請求。原告不服，提起
    訴願遭決定駁回，經向本院提起行政訴訟，亦遭裁定駁回。再經原告提起抗告，
    由最高行政法院將原裁定廢棄，發回本院審理後，原告為如事實欄所文之主張。
    經查：
    (一)原告之被繼承人林有容生前分別於八十三年十月廿一日及八十四年三月九日取
      得系爭不動產之所有權，惟系爭不動產於八十三年七月十三日已由原出賣人林
      攸香為債務人兼義務人設定最高限額二千一百六十萬元之抵押權予泛亞銀行，
      並由林攸香於八十三年七月十五日向泛亞銀行借款一千八百萬元，約定至八十
      八年七月十五日清償此有土地及建築改良物所有權狀三紙、借據一紙、抵押權
      設定契約書一紙附原處分卷可稽，則林有容並非該借款之債務人自明。雖泛亞
      銀行曾於八十三年十二月十日經台灣台中地方法院以八十三年度拍字第二四○
      五號裁定准予拍賣系爭不動產，惟法院之准予拍賣抵押物裁定，僅係准就設定
      抵押權之抵押物予以拍賣，至於債權額之確定，仍有賴債權人實行抵押權。況
      本件係最高限額抵押權，究竟債務人林攸香尚欠若干借款，及債權人泛亞銀行
      得求償若干之利息及違約金（此予均在抵押權擔保範圍內），均有賴泛亞銀行
      以聲請法院拍賣系爭不動產發動及法院拍定制作分配表時始能確定，殊無由被
      告逕行認定林攸香所欠泛亞銀行確實之債務金額之理？是本件被繼承林有容於
      八十四年九月十八日死亡時（即繼承日），泛亞銀行既尚未以林攸香債務不履
      行為由，申請拍賣抵押物，被告於八十六年三月十一日核定系爭遺產稅未認定
      系爭不動產上之抵押債務係被繼承人林有容生前未償債務尚無不合，原告主張
      於泛亞銀行取得淮予拍賣抵押物裁定時，該抵押債務即已確定應無足採。嗣泛
      亞銀行於八十六年九月二十六日始查封系爭不動產，並於八十七年九月十日拍
      賣完畢，經台灣台中地方法院制作分配表認定泛亞銀行之債權共二千五百九十
      五萬四千一百七十八元，惟此係屬原告於八十六年六月十日完納遺產稅後新發
      生之事實，依前揭判例所示，尚難認被告原核課遺產稅之處分有適用法令錯誤
      之情事。
    (二)縱認林攸香以系爭不動產為抵押擔保之借款，係屬林有容之債務，惟林有容之
      系爭不動產所有權因抵押權人泛亞銀行實行抵押權而喪失，依民法第八百七十
      九條規定，林有容亦對債務人林攸香享有同額之求償權，此債權依遺產及贈與
      稅法第四條規定，亦屬林有容之遺產，仍應列入遺產總額內，則一減一加後遺
      產稅額仍不受影響，是被告亦無計算稅額錯誤之情事。
    (三)財政部七十五年七月二十四日台財稅字第七五五七四六八號函釋雖謂：被繼承
      人生前將土地供他人設定抵押借款，經法院查封拍賣，惟至死亡後始經拍定辦
      妥產權登記者，該土地應併入遺產總額課稅後，再以被繼承人死亡前未償債務
      扣除：：。另財政部七十七年四月十二日台財稅第七七○○八二四六三號函釋
      亦謂：對於遺產土地如被違建物占用者，准依設定地上權之方式估價減除後核
      課遺產稅：：。惟前者之函釋係被繼承人之土地已在生前經法院查封拍賣，與
      本件係被繼承人之土地及房屋在死亡後始經法院查封拍賣不同，且該函釋亦另
      載明被繼承人之繼承人對該借款人已取得求償權，應將該求償權額併入遺產總
      額課稅，後者之函釋係土地被違建物占用之情形，亦與本件情形不同，均難比
      附援引適用。
三、綜上所述，被告否准原告申請退還溢繳之遺產稅自無不合，訴願決定予以維持，
    亦無違誤。原告聲明求為撤銷及被告應給付原告共一百三十一萬一千五百七十八
    元及自八十八年二月二十五日起至給付日止按年息百分之五計算之利息，均無理
    由，應予駁回。
據上論結，本件原告之訴為無理由，爰依行政訴訟法第一百九十五條第一項後段、第
九十八條第三項前段、第一百零四條、民事訴訟法第八十五條第一項前段，判決如主
文。
中    華    民    國     九十        年      十      月       八        日
                    臺 中 高 等 行 政 法 院  第 二 庭
                                審 判 長 法      官  沈  水  元
                                         法      官  林  秋  華
                                         法      官  王  德  麟
右正本證明與原本無異。
如不服本判決，應於判決送達後二十日內向本院提出上訴書狀，其未表明上訴理由者
，應於提起上訴後二十日內向本院提出上訴理由書（須依對造人數附具繕本）；如於
本判決宣示或公告後送達前提起上訴者，應於判決送達後二十日內補提上訴理由書（
須附繕本）。未表明上訴理由者，逕以裁定駁回。
提起上訴應預繳送達用雙掛號郵票拾份（每份三十四元)。
中    華    民    國     九十        年      十      月       八        日
                                         法院書記官  邱  吉  雄


司法院資訊處製作；財團法人民間司法改革基金會備份。
